【裁判字號】    95,上易,359
【裁判日期】    950530
【裁判案由】    傷害
【裁判全文】
臺灣高等法院臺中分院刑事判決         95年度上易字第359號
上  訴  人
即  被  告  甲○
            丙○○
            乙○○
上列上訴人因家庭暴力防治法之傷害案件，不服臺灣臺中地方法
院94年度易字第2024號中華民國95年1月19日第一審判決（起訴
案號：臺灣臺中地方法院檢察署94年度偵字第3668號），提起上
訴，本院判決如下：
    主  文
上訴駁回。
    事  實
一、丙○○與乙○○係夫妻，與甲○係妯娌，而與林建和係叔嫂
    ，彼此間屬家庭暴力防治法第3條第1款、第4款之家庭成員
    。丙○○於民國93年10月7日7時許，在臺中縣梧棲鎮○○○
    街104號 (104與102號係相通)住處3樓，因曬被單之細故將
    睡夢中之甲○叫醒，甲○步出房門至曬衣間後，丙○○即對
    之吆喝並加以摑耳光，2人旋即基於傷害之犯意，互相徒手
    拉扯、扭打，丙○○並以腳踢甲○, 致甲○受有左側頭部挫
    傷、右側頸部裂傷、左側頸部疼痛、肚子挫傷及右胸挫傷疼
    痛之傷害，丙○○亦受有臉部挫傷及左右上臂表淺損傷。因
    丙○○體型較甲○壯碩，不久即將甲○壓制於曬衣間旁邊之
    牆角，斯時林建和（原審已判決無罪確定）在廁所裡聽到甲
    ○之哭叫聲後，隨即前至曬衣間，因丙○○係林建和之兄嫂
    ，林建和僅上前試圖將丙○○由甲○身上拉開，未果，即電
    召在外之乙○○回家處理。嗣乙○○返家後，乙○○即趨前
    以雙手由丙○○背面腋下與林建和由丙○○側邊共同架開丙
    ○○，乙○○於丙○○返回上開住處2樓房間後，竟基於傷
    害之犯意, 以徒手之方式毆打丙○○，致丙○○受有雙眼周
    圍瘀青、左右臉頰瘀腫、右手肘、右前臂、左手肘發紅瘀青
    之傷害。
二、案經甲○、丙○○分別訴由臺中縣警察局清水分局報請臺灣
    臺中地方法院檢察署檢察官偵查起訴。
    理    由
一、訊據上訴人即被告丙○○固坦承其有摑甲○耳光之情事，而
    上訴人即被告甲○亦坦承其有與丙○○拉扯之事實，上訴人
    即被告乙○○經合法傳喚未於本院審理時到庭陳述，惟據其
    上訴狀則矢口否認對丙○○有何傷害犯行。被告丙○○辯稱
    ：伊有打甲○一把掌，係甲○說，伊若不爽可以打她，伊並
    未與甲○發生扭打，伊亦未將甲○壓制於曬衣間旁邊之牆角
    ，甲○當時並未受傷，其診斷書上所記載之傷害，係醫生跟
    她配合所偽填，並非伊所造成；被告甲○辯稱：係丙○○先
    動手打伊，且一直打、拼命打伊，伊為了保護自己免於被侵
    害，才出於防衛之意思，撥開丙○○而與丙○○發生拉扯，
    伊所為係屬正當防衛之行為，應阻卻違法云云；被告乙○○
    則於上訴狀辯稱：伊並未有毆打丙○○，丙○○在跟伊回房
    之前，其雙眼並未受傷，伊不知其雙眼之傷勢係如何造成云
    云。
二、經查：
(一)被告丙○○與被害人甲○有於上揭時、地因曬被單之細故而
    發生爭吵，被告丙○○進而摑被害人甲○一個耳光，嗣後二
    人互相拉扯、扭打，被告丙○○復徒手抓被害人甲○之頭、
    臉，且用腳踢甲○的肚子，之後將被害人甲○壓倒在地等事
    實，業據被害人甲○於原審審理時以證人身分證述明確（見
    原審卷第63頁至第71頁）, 而證人林建和於原審審理時亦證
    稱：「（他們二人發生爭吵時，有無在場？）我聽到我老婆
    在叫，就趕緊跑出來。(你跑出來後看到什麼樣的情形？）
    那時候甲○被丙○○壓在地上，他罵甲○是大陸的。（甲○
    所受的傷，是如何造成的？）被我大嫂這樣打、這樣弄，不
    會有傷才怪等語（見原審卷第83頁、第84頁）。」另證人乙
    ○○於原審審理時亦證稱：「（你回去後看到什麼情形？）
    我往三樓跑，我弟弟在轉角等我，他們在晒衣間，丙○○就
    壓著甲○手拉著他的頭髮不放。（你回到家後，你看到甲○
    、丙○○姿勢如何？）丙○○雙手抓著甲○頭髮，把甲○壓
    在地上，甲○倒在地上，臉朝旁邊，身體側著微微向下，他
    們當時扭打在一起，身體有碰在一起，丙○○用身體把甲○
    壓在地上，丙○○的身體倒著壓在甲○的身上等語 (見原審
    卷第89頁至第90頁)，互核相符。是被告丙○○辯稱：伊有
    打甲○一把掌，係甲○說，伊若不爽可以打她，伊並未與甲
    ○發生扭打，伊亦未將甲○壓制於曬衣間旁邊之牆角云云，
    自不足採。另被害人甲○確係因被告丙○○之行為而受有左
    側頭部挫傷、右側頸部裂傷、左側頸部疼痛、肚子挫傷及右
    胸挫傷疼痛之傷害一情，亦有明德醫院94年11月30日明醫慶
    字第220號函附明德醫院病歷1份及該院93年10月7日所開立
    被害人甲○之診斷證明書1紙在卷可稽。雖被告丙○○辯稱
    該診斷書上所記載甲○之傷害，係醫生跟甲○配合所偽填云
    云，然查被告丙○○確有摑被害人甲○一個耳光，嗣後二人
    互相拉扯、扭打，被告丙○○復徒手抓被害人甲○之頭、臉
    ，且用腳踢被害人甲○之肚子，之後將甲○壓倒在地之事實
    ，已詳如上述，而上開診斷證明書係被害人甲○於為被告丙
    ○○傷害後之當日即93年10月7日到該醫院治療而由該醫院
    所出具，其所載被害人甲○受傷之部位，核與被告丙○○毆
    打之部位相符，自難認係該診斷書上所記載之傷害，係醫生
    跟她配合所偽填。是被告甲○辯稱：被害人甲○當時並未受
    傷，其診斷書上所記載之傷害，係醫生跟她配合所偽填，並
    非伊行為所致云云，亦不足採。綜上各情，足見被害人甲○
    之傷勢，確實係被告丙○○之行為所造成，是被告丙○○之
    犯行洵堪認定。
(二)被告甲○於與被害人丙○○拉扯時，有以手碰及丙○○，使
    丙○○受有臉部挫傷及左右上臂表淺損傷之事實，業據被告
    甲○於偵查中及原審審理時供述明確（見偵查卷宗第28頁、
    原審卷第64頁、第71頁），而被告丙○○於原審審理時亦以
    證人身分證稱其有遭甲○毆打等語。另被害人丙○○確受有
    臉部挫傷及左右上臂表淺損傷之傷害，有童綜合醫院93年10
    月9日所開立之一般診斷書附卷可稽，核與被害人丙○○所
    證述其受傷之部位相吻合。是被害人丙○○之上開傷害, 確
    係被告甲○所造成，當可認定。按正當防衛必須對於現在不
    法之侵害始得為之，侵害業已過去，即無正當防衛可言。至
    彼此互毆，又必以一方初無傷人之行為，因排除對方不法之
    侵害而加以還擊，始得以正當防衛論。故侵害已過去後之報
    復行為，與無從分別何方為不法侵害之互毆行為，均不得主
    張防衛權（最高法院30年上字第1040號判例要旨參照）。雖
    被害人丙○○坦認有摑被告甲○一個耳光之事實，已如上述
    ，惟當被害人丙○○摑被告甲○一個耳光之行為結束後，其
    對被告甲○之侵害行為業已結束 (過去)。而證人即被害人
    丙○○於原審審理時證稱：伊打甲○一巴掌後，她也有抓伊
    之臉、手部等語（見原審卷第72頁），而被告甲○於警詢時
    亦供稱伊有跟被害人丙○○互毆等語（見偵查卷第9頁）足
    見嗣後被告甲○與被害人丙○○2人有互相徒手拉扯、扭打
    成傷，於此則此無從分別何方為不法侵害之互毆行為，揆諸
    上開說明，雙方均不得主張防衛權。是被告甲○辯稱其係出
    於防衛之意思而為之正當防衛行為得以阻卻違法云云，自不
    足取，被告甲○之犯行，洵堪認定。
(三)被害人丙○○就其遭受被告乙○○傷害一情，業據被害人丙
    ○○於原審審理時以證人身分證述明確 (見原審卷第73頁至
    第81頁)，並有童綜合醫院94年11月17日 (94)童醫字第1304
    號函附之病歷資料1份及照片2張在卷可稽。另證人甲○於原
    審審理時證稱：「 (他們二人如何拉開你們？）林建和、乙
    ○○就一起用手先將丙○○從我身上拉開，但是不知道他們
    拉丙○○哪裡，林建和再拉我起來。（之後情形？）乙○○
    就把丙○○帶到二樓，之後發生什麼事情，我不知道，林建
    和後來就去上班了。（丙○○的傷勢是你們拉扯造成的，臉
    部呢？）我不知道，手可能是因為拉扯碰到的，我們沒有打
    他的臉，如果臉真的有受傷，可能是因為我有留指甲可能抓
    到，……。眼部的瘀青，那天爭吵後，兩眼當時沒有瘀青等
    語。」（見原審卷第70頁、第71頁）。而證人林建和於原審
    審理時亦證稱：「（你跟乙○○是如何把丙○○拉開？）我
    從側面、我大哥站在丙○○後面，兩手伸到泥翠黛的腋下拉
    他，我從側面拉。（你們把丙○○拉開後，接下來情形為何
    ？）我就去上班了，我去上班後，我大哥還在家裡，他作什
    麼事情，我不清楚。（當天你有無碰到丙○○的臉部？）沒
    有，我只是要把丙○○的手拉開，後來和乙○○一起拉的時
    候也是拉他的手，沒有碰到他的臉部。（你去上班前，有無
    看到丙○○臉部或是手上有無受傷、瘀青、發紅？）答：沒
    有等語（見原審卷第86頁、第87頁)。」可見被告乙○○從
    外頭趕回家以後，先是與林建和共同將被害人丙○○由甲○
    身上拉開，並與被害人丙○○回到2樓房間，而在2樓房間內
    ，乙○○與丙○○間究竟有無發生傷害之情事，證人甲○、
    林建和並不知道，雖被告乙○○辯稱未有傷害被害人丙○○
    之行為，然而依上述證言可以確定係在被告乙○○與被害人
    丙○○回房間之前，被害人丙○○之雙眼周圍、左右臉頰及
    手部應無瘀青、發紅之傷害，僅有與甲○拉扯與扭打時留下
    之臉部挫傷及左右上臂表淺損傷而已，何以之後會出現雙眼
    周圍瘀青、左右臉頰瘀腫、右手肘、右前臂、左手肘發紅瘀
    青之傷害，顯然係被告乙○○與被害人丙○○二人在房間時
    所造成。是被告乙○○辯稱其無傷害被害人丙○○云云，應
    係卸罪之詞，並無可取。
(四)綜合上述，本案事證明確，被告丙○○、甲○、乙○○三人
    上開所辯, 均不足採信, 其等三人上開傷害之犯行，均洵堪
    認定。是被告丙○○聲請傳喚診斷甲○之醫師及到現現場勘
    驗，已無必要，自不應准許。
三、被告丙○○與被告乙○○係夫妻，與被告甲○係妯娌，彼此
    間為家庭暴力防治法第3條第1款、第4款所稱之家庭成員，
    業據其等供述明確。核被告丙○○、甲○、乙○○所為，均
    係犯刑法第277條第1項之普通傷害罪，且屬家庭暴力防治法
    第2條第2項之家庭暴力罪。原審審理結果，認被告丙○○、
    甲○、乙○○係犯上開之罪，依刑法第277條第1項、第41條
    第1項前段，罰金罰鍰提高標準條例第1條前段、第2條之規
    定，並審酌被告丙○○、甲○、乙○○之犯罪動機、目的、
    手段、被害人丙○○、甲○受傷之程度，被告丙○○僅因曬
    被單之細故即挑釁被告甲○，進而引發雙方互相拉扯、毆打
    成傷，為造成本案家庭糾紛之主因，被告甲○因不滿遭被告
    丙○○摑耳光，始與其發生互毆，被告乙○○應與被告丙○
    ○理性溝通、圖謀化解，而非暴力相向及其等犯後態度等一
    切情狀，分別量處如原判決主文第1項所示之刑，並均諭知
    易科罰金之折算標準，經核其認事用法及量刑均為妥適，被
    告丙○○、甲○、乙○○仍執前詞否認犯罪而指摘原判決不
    當，為無理由，均應予駁回。
四、被告乙○○經合法傳喚，無正當理由不到庭，爰不待其陳述
    逕行判決。
據上論結，應依刑事訴訟法第368條、第371條，判決如主文。
本案經檢察官丁○○到庭執行職務。
中    華    民    國    95    年    5     月    30    日
               刑事第八庭  審判長法  官  羅  得  村
                                 法  官  劉  榮  服
                                 法  官  巫  政  松
上列正本證明與原本無異。
不得上訴。
                                 書記官  陳  妙  瑋
中    華    民    國    95    年    6     月    1     日
附錄論罪科刑法條：
刑法第277條第1項
傷害人之身體或健康者，處三年以下有期徒刑、拘役或一千元以
下罰金。
                                                      Ｆ


司法院資訊處製作；財團法人民間司法改革基金會備份。
